【裁判字號】    89,判,256
【裁判日期】    890127
【裁判案由】    發明專利申請
【裁判全文】
行  政  法  院  判  決                            八十九年度判字第二五六號
    再 審原 告  美商．寶鹼公司
    代  表  人  甲○○○○○
    訴訟代理人  陳長文律師
                馮博生律師
    再 審被 告  經濟部智慧財產局（原經濟部中央標準局）
右當事人間因發明專利申請事件，再審原告對本院中華民國八十七年十一月六日八十
七年度判字第二二三○號判決提起再審之訴。本院判決如左︰
    主  文
再審之訴駁回。
    事  實
緣再審原告於民國八十三年七月二十六日以其「作為污垢分散劑之含有乙氧基化＼丙
氧基化聚伸烷基胺聚合物之組合物」係包含至少○．一重量百分比之非帶電乙氧基化
＼丙氧基化聚伸烷基胺等情，向再審被告申請發明專利。案經編為第0000000
0號審查，不予專利。再審原告修正專利說明書，申經再審查結果，以本案技術內容
已揭示於美國第0000000號、第0000000號及歐洲第二三三○一○號專
利案（以下分別稱引證一、二及三），為熟習該項技術者所能輕易完成。又本案申請
專利範圍第一項及第四項至第七項，未明確界定所請組合物之各成分及重量比例，範
圍過廣；第八項、第九項及第十二項所請之方法僅係單純使用第一項之污垢分散劑，
並無實際操作步驟，不具實質技術特徵。依專利法第二十條第一項前段、第二項及第
二十二條第四項規定，應不予專利，發給八十六年三月二十六日（）台專（玖）○
一○二一字第一一一三三八號專利再審查審定書。再審原告不服，乃循序提起行政訴
訟，經本院八十七年度判字第二二三○號判決（以下簡稱原判決）駁回後，再審原告
以本件原判決有行政訴訟法第二十八條第一款再審事由，對之提起再審之訴。茲摘
兩造訴辯意旨如次：
再審原告起訴意旨略謂︰一、按當事人對於行政法院之判決，發現其適用法規顯有錯
誤者，得向該院提起再審之訴，乃行政訴訟法第二十八條第一款所明定。又依專利法
第二十條規定，凡具「新穎性」、「進步性」及「產業上利用性」之發明，可依法申
請取得專利。此外，依專利法第四十條第二項規定，針對專利申請案，再審被告經再
審查認有不予專利之情事，應於核駁理由先行通知書中完整具體告知所有擬拒予專利
之各項論點。系爭專利申請案所請發明即具備前述「新穎性」、「進步性」及「產業
上利用性」專利要件，依法本應予專利。孰料再審被告未洞悉前述事實，竟以不具「
進步性」與申請專利範圍所請內容不符專利要件否准系爭專利，且又未於核駁理由先
行通知書中完整具體告知所有擬拒予專利之各項論點，致再審原告依法申請取得專利
之權益嚴重受損。再審原告於訴願、再訴願及行政訴訟程序中一再陳明，系爭專利申
請案所請發明係熟習該項技藝之人士無法由再審被告引據前案資料輕易推知之具進步
性者、且其申請專利範圍所請內容相當具體明確而符合專利法第二十二條規定，另提
呈系爭專利申請案所請發明獲頒美國專利之內容佐證其可專利性，並陳明再審被告未
於核駁理由先行通知書中完整具體告知所有擬拒予專利之各項論點的事實。然而，非
但再審原告前述陳明未被採納，且鈞院原判決僅以「專利制度，各國法律規定不盡相
同」為由而未予審究系爭專利案之對應申請案已獲頒美國專利之事實。針對鈞院上開
駁回再審告之訴之原判決，再審原告認其違反專利法第二十條與第四十條第二項規定
，已構成「適用法規顯有錯誤」提起再審之事由。再審原告茲說明如后：(一)再審被告
之審查程序違反專利法第四十條第二項規定：(1)專利法第四十條第二項之立法意旨及
適用性。查專利法第四十條第二項之規定：「（專利申請案）經再審查認為有不予專
利之情事時，在審定前應通知申請人，限期申復」，乃八十三年專利法修正時所增列
。揆諸行政院增列該條文之提案意見：「按專利申請案在審查認為有不予專利之情事
時，各國實務皆於審定前先予申請人申復意見之機會，以減少專利主管機關審定之錯
誤」，再審被告對前開法律賦予申請人再審查核駁前，對所有不予專利之情事，於再
審查審定前，皆有申復答辯機會及權利之規定，應為嚴格遵守，方符程序正義之原則
。準此，再審被告對於專利再審查案認有不予專利之情事，應於先行通知中完整具體
告知所有擬拒予專利之各項論點，俾利申請人適時申復其意見並提出反證，以符「減
少專利主管機關審定錯誤」之立法本意，並保障專利法第四十條第二項所賦與申請人
之權利。(2)再審被告未於再審查審定前具體告知擬拒予系爭專利之理由。於本件再審
查審定不予系爭專利申請案專利前，再審被告雖曾於八十五年六月二十六日核發台專
（玖）○一○二一字第一二三三一三號專利再審查核駁理由先行通知書予再審原告，
該通知書內容空泛，既未具體詳陳何以熟習此項技藝之人士能輕易完成系爭專利案所
請發明，亦未具體告知再審原告應如何修正申請專利範圍。再審被告前述審查程序顯
然違反專利法第四十條第二項規定。(二)系爭專利並無專利法第二十條第二項所規定不
予專利之情事。(1)專利法第二十條第二項之規定及「進步性」之判定。按專利法第二
十條第二項規定：「發明係運用申請前既有之技術或知識，而為熟習該項技術者所能
輕易完成時，雖無前項所列情事，仍不得依本法申請取得發明專利。」依據被告八十
三年十月刊行「專利審查基準」第1-2-19頁所載，專利法第二十條第二項係針對發明
專利申請案進步性之規定。而依同基準第1-2-20頁所載，判斷發明是否係運用申請前
既有之技術或知識而為熟習該項技術者所能輕易完成（即具進步性）時，「(1)准予將
二件或二件以上不同文獻之全部內容或其各該文獻之部分內容、或同一文獻之各不同
部分內容相互組合，(2)准予將先前技術（prior art ）之各片斷部分相互組合，以判
斷申請專利之發明是否具有突出的技術特徵或顯然的進步」。另依前開基準第1-2-21
頁所載，如「申請專利之發明對熟習該項技術者而言，若以先前技術為基礎，仍然不
易由邏輯分析、推理或試驗而得者」，乃具「突出的技術特徵」，非技藝人士所能輕
易完成，具進步性，而無專利法第二十條第二項之適用。(2)系爭專利之技術特徵。系
爭專利關於疏水性污垢之分散劑，其特徵在於含有一特定之不帶電乙氧化＼丙氧基化
聚伸烷基胺聚合物，                                       其中R 可為-L-X，X
為非離子性或陰離子性基團，L 為「含有聚氧伸烷基〔（R O）（CH CHO）（R-O）（
CHCHO） 〕之親水性鏈，m 與 m之和（m ）為○至４且n 與 n之和（n ）為○至，
Ｗ為○或１，x、y與 z之和至少為」，且該聚合物具有平均分子量 600至10,000之
含氮骨架與每個氮原子 0.5至10之平均乙氧基化／丙氧基化程度。(3)技藝人士無法由
再審被告引證前案資料輕易推知系爭專利技術內容，系爭專利確具進步性。查被告係
以US 4,561,991、US 4,891,160與EP 223,010三案（以下分別稱引證一、引證二與引
證三）再審查審定系爭專利不具進步性。事實上，引證一係關於一移除以陶土為主污
垢（clay-based stain，即，親水性污垢）之織物清潔組合物；引證二則揭示一親水
性污垢分散劑；引證三則教示一高效增滌系統，如其實例結果顯示，該系統僅適於移
除陶土（即，親水性污垢）而不適於油脂類污垢（即，疏水性污垢）之去除（詳見其
說明書第及頁與表２及表３結果）。此即，再審被告引證三前案資料均係針對親
水性污垢而與系爭專利係針對疏水性污垢者迥異有別。再就再審被告引證前案資料所
聚胺類而言，引證一所採聚胺類較佳係具１０至之乙氧化程度與３至５之聚合程度
；引證二之聚胺類，相對於系爭專利，其於分子量為 600之ｎ為至少、且分子量為
1800之ｎ為至少（詳見說明書第１０欄第至行所示）；引證三所可採經乙氧化胺
物料則於主幹之側基上含至少個乙氧基，即，ｎ為至少（詳見說明書第６頁第
至行）。簡言之，再審被告所引證之前案資料均未述及使用與系爭專利完全相同之
聚胺類。綜言之，再審被告所引證前案非但針對與系爭專利不同系統之發明，且所採
聚胺類亦與系爭專利不同。若非經由本案揭示與教導，技藝熟習人士實無法由前述迥
異系統之不同發明而輕易經由邏輯分析、推理或試驗而得系爭發明。系爭發明確具「
突出的技術特徵」，其進步性毋庸置疑。(三)系爭專利申請專利範圍內容符合專利法第
二十二條第四項規定。專利法第二十二條第四項規定：「．．．申請專利範圍，應具
體指明申請專利範圍之標的、技術內容及特點。」針對此規定，前開基準第1-3-15頁
亦清楚指陳：「獨立項須記載之構成之必要技術內容、特點事項中，若有部分依申請
當時之技術知識以觀，係顯而易知的技術內容者，該部分可省略不予記載。」如前述
(二)(2)所陳，系爭專利重點主要在於該特定聚胺類；另由前述(一)(2)再審查核駁理由先行
通知書針對系爭專利之要點與特徵之說明內容顯示，再審被告亦認同系爭專利之特徵
在於該聚胺類。至於其他成份之使用，俱為技藝熟習人士所能需要調配者，依前開
基準規定，應毋需於獨立項（即，申請專利範圍第１項）記載。又，申請專利範圍第
４至７項之組合物與申請專利範圍第８、９及項之方法，實均關於申請專利範圍第
１項污垢分散劑之應用，前者（組合物）乃專為利用該污垢分散劑之物，後者（方法
）則針對使用該污垢分散劑之方法，特徵均在該污垢分散劑，俱為專利法第三十一條
第一項第二款規定（即：「發明為物之發明時，他發明為．．．，使用該物之方法，
．．．或專為利用該物特性之物。」）得與該污垢分散劑併案申請者。系爭專利所請
內容確實符合專利法第二十二條第四款規定。(四)系爭專利獲頒美國專利之事實應予審
究。按中華民國刻正積極爭取加入世界貿易組織（WTO ），為此，曾於八十三年及八
十六年依該組織據以成立之「與貿易有關之智慧財產局協定（TRIPs ）」之精神，大
幅修正專利法，以使專利保護之法規及實務與 WTO各成員國達於一致，俾利具備「專
利申請要件」及「專利要件」之發明，得以不受申請地不同而有差別待遇，均可獲得
專利保護。查系爭專利業經獲頒美國專利第五、五六五、一四五號在案，其中，引證
一、引證二與引證三（即 US 4,689,167 ）均經美國審查委員於核給本案時考慮而仍
核准本案專利，足徵該等引證案不足以否定本案之可專利性。又，美國乃 WTO成員國
之一。中華民國之專利法規及實務既經修正與 WTO各成員國一致，該國外對應案獲准
專利之事實當堪引為佐證本案確具可專利性之有力旁證。二、基於上述事實及理由，
足見鈞院原判決及再審被告之原處分與維持該處分之訴願、再訴願決定，無論認事用
法均有不當之處，敬祈鈞院依法判決廢棄原判決，並將上述之原處分、訴願及再訴願
決定均予撤銷，並准予本案專利權二十年，實為德便等語。
再審被告答辯意旨略謂︰一、本案「作為污垢分散劑之含有乙氧基化＼丙氧基化聚伸
烷基胺聚合物之組合物」之要點在於提供一種清潔劑組合物之分散劑，此種分散劑主
要含有下式之乙氧基化＼丙氧基化聚伸烷基胺聚合物；
二、行政訴訟再審之訴之起訴理由主要係重申行政訴訟之起訴理由，即「(一)再審被告
之審查程序違反專利法第四十條第二項規定。(二)系爭專利並無專利法第二十條第二項
所規定不予專利之情事。(三)系爭專利申請專利範圍內容符合專利法第二十二條第四項
規定。(四)系爭專利獲頒美國專利之事實應予審究。」三、起訴理由(一)指稱再審被告之
審查程序違反專利法第四十條第二項規定一節；惟按專利法第四十條第二項規定「經
再審查認為有不予專利之情事時，在審定前應先通知申請人，限期申復。」，再審被
告已依規定八十五年六月二十六日以台專（玖）○一○二一字第一二三三一三號再
審查核駁理由先行通知書函請再審原告申復在案，故再審原告所指與事實不符，起訴
理由不成立。又再審原告指稱上開通知書內容空泛一節，惟查該再審查核駁理由先行
通知書之理由除明白重申初審不予專利之理由，即「本案以乙氧基化胺及聚伸烷基胺
之應用於做為分散劑等功效已見於公開之文獻專利中，因此對於此種胺類聚合物等具
有分散之功用，有效去污垢乃為已知公開之技藝，因此所請並不具創新性，爰依專利
法第二十條第二項之規定，以本案不具進步性審定不予專利」，亦明白指出申請再審
查理由書之理由以「新穎性」之申復理由並不成立，另指出本案所請之相關技術內容
已揭示於美國專利第0000000、0000000號案（如前述通知書之附件一
、二）及歐洲專利第二三三○一○號案中，而為熟習該項技術人士所能輕易完成者，
實不具進步性，另亦指出申請專利範圍所請組合物之各成分及重量比例均未明確界定
，範圍過廣，所請不符專利要件，綜上所述，並無再審原告所指稱「上開通知書內容
空泛」之情事。四、起訴理由(二)聲稱本案並無專利法第二十條第二項所規定不予專利
之情事，然而卻又強調再審被告所引證之前案資料均未述及使用與本案「完全相同」
之聚胺類。再審原告以「新穎性」之比較作「進步性」之申復理由，亦如申請再審查
理由書之理由難以成立。又，事實上前述通知書之附件一－三引證案均已揭示本案之
相關技術特徵，如申請專利範圍第１項明示其聚合程度為２至，已包含本案之請求
範圍；載明 polyamine含非帶電電荷之amine form，係用於疏水性污物之去除。說明
書第二十六欄第三十行至第三十五行已載明乙氧基化程度為２至，Ｒ為１至４之al
koxyl group，本案延伸為１至８alkoxyl group，已包含本案範圍，而非得以親水性
或疏水性分其差異性，況親水性或疏水性可以乙氧基化調節而改變。附件三第二十二
頁第六十二行至第六十五行及第二十三頁第一行已明示 ethoxylated amine polymer
之Ｒ為－（ CH ）ｒ－Ａ－（ CH ）Ｓ－r＝10r2 ，Ａ為－Ｏ－或-CH -，r＋Ｓ＝３
或４，亦已包含與本案相同之Ｃ至Ｃ烷基（alkyl group ）或乙氧基官能基，本案聚
合物結構已存在於引證附件諸案，故起訴理由不成立。五、起訴理由(三)稱本案之申請
專利範圍內容符合專利法第二十二條第四項規定一節，惟本案申請專利範圍第１及４
至７頁中均未明確界定所請組合物（第１項之標的雖為分散劑，實際上亦屬組合物之
型態）之各成分及重量比例，即其技術內容揭示不完整，難符專利法第二十二條第四
項之規定，起訴理由不成立。六、起訴理由(四)稱本案之美國對應案業經獲頒專利，此
一事實當堪引為佐證本案確具可專利性之有力旁證云云。惟各國專利制度及法律規定
不同，審查基準亦互異，與本案相同之內容縱在他國申准專利，亦不能執為在我國亦
應准予專利之論據。綜上所述，再審被告所為本案應不予專利之審定並無違法，本案
再審原告之訴無理由，敬請駁回原告之訴等語。
    理  由
按行政訴訟法第二十八條第一款所謂適用法規顯有錯誤，係指原判決所適用之法規與
該案應適用之現行法規相違背，或與解釋判例有所牴觸者而言。至於法律上見解之歧
異，再審原告對之縱有爭執，要難謂為適用法規錯誤，而據為再審之理由。本件再審
原告於民國八十三年七月二十六日以其「作為污垢分散劑之含有乙氧基化＼丙氧基化
聚伸烷基胺聚合物之組合物」係包含至少○．一重量百分比之非帶電乙氧基化＼丙氧
基化聚伸烷基胺等情，向再審被告申請發明專利。案經編為第00000000號審
查，不予專利。再審原告修正專利說明書，申經再審查結果，以本案技術內容已揭示
於美國第0000000號、第0000000號及歐洲第二三三○一○號專利案（
以下分別稱引證一、二及三），為熟習該項技術者所能輕易完成。又本案申請專利範
圍第一項及第四項至第七項，未明確界定所請組合物之各成分及重量比例，範圍過廣
；第八項、第九項及第十二項所請之方法僅係單純使用第一項之污垢分散劑，並無實
際操作步驟，不具實質技術特徵。依專利法第二十條第一項前段、第二項及第二十二
條第四項規定，應不予專利，發給八十六年三月二十六日（）台專（玖）○一○二
一字第一一一三三八號專利再審查審定書。再審原告不服，乃循序提起行政訴訟。本
件原判決認：「再審被告已於八十五年六月二十六日以再審查核駁理由先行通知書，
函請再審原告申復在案，再審原告指其審查程序有違專利法第四十條第二項規定云云
，尚屬誤會。次查本案之胺類聚合物具有污垢分散作用之技術手段已揭示於引證一、
二、三各案，又引證一申請專利範圍第一項明示其聚合程度為２至，已包含本案之
請求範圍；載明 polyamine含非帶電電荷之amine form，係用於疏水性污物之去除（
clay-base stain ）。引證二說明書第二十六欄第三十行至第三十五行已載明乙氧基
化程度為２至，Ｒ為１至４之 alkoxyl group（參見第二十六欄第三十二行至第三
十五行），本案延伸為１至８alkoxyl group ，引證二已包含本案範圍，而非得以親
水性或疏水性分其差異性，況親水性或疏水性可以乙氧基化調節而改變。引證三第二
十二頁第六十二行至第六十五行及第二十三頁第一行已明示 ethoxylated amine pol
ymer之Ｒ為－（ CH ）ｒ－Ａ－（ CH ）S-  ＝10r2 ，Ａ為－O－或-CH -，  ＋S＝
３或４，亦已包含與本案相同之Ｃ 至Ｃ 烷基（alkyl group ）或乙氧基官能基，本
案聚合物結構已存在於引證諸案等情，復經訴願機關經濟部函請工業技術研究院化學
工業研究所審查認原處分並無違誤，此有八十六年八月五日（八六）工研化審字第二
一一七號函附審查意見書在卷可稽，核其所提審查意見，分析詳盡，客觀公正，自堪
採憑。末查專利制度，各國法律規定不盡相同，則所稱與本案之對應案已在美國申准
專利云云，尚難為本案亦應准專利之論據。綜上所述，原處分依首揭規定不予專利之
審定，核無違誤」，因而駁回再審原告前訴訟程序之訴。核其所適用之法規，並無與
該案應適用之現行法規相違背，或與解釋判例有所牴觸之情形，自難謂原判決有行政
訴訟法第二十八條第一款再審事由。再審原告主張，再審被告之審查程序違反專利法
第四十條第二項規定、系爭專利並無專利法第二十條第二項所規定不予專利之情事、
系爭專利申請專利範圍內容符合專利法第二十二條第四項（前訴訟程序起訴狀誤為第
三項）規定，以及系爭專利獲頒美國專利云云，業經再審原告於前訴訟程序提出，為
原判決詳述理由所不採，核屬再審原告一己法律上見解歧異，再審原告對之縱有爭執
，要難謂為原判決適用法規錯誤，而據為再審之理由。綜上所述，本件再審意旨並無
再審理由，應予駁回。
據上論結，本件再審之訴為無理由，爰依行政訴訟法第三十三條、民事訴訟法第五百
零二條第二項，判決如主文。
中    華    民    國     八十九      年      一      月     二十七      日
                    行 政 法 院 第 二 庭
                                審 判 長 評  事      陳  石  獅
                                         評  事      劉  鑫  楨
                                         評  事      彭  鳳  至
                                         評  事      林  茂  權
                                         評  事      王  立  杰
右  正  本  證  明  與  原  本  無  異
                                         法院書記官  王  福  瀛
中    華    民    國     八十九      年      一      月     二十八      日


司法院資訊處製作；財團法人民間司法改革基金會備份。
